臺灣高等法院刑事判決
110年度交上易字第136號
上  訴  人  
即  被  告  羅之華



上列上訴人因過失傷害案件，不服臺灣士林地方法院109年度交
易字第146號，中華民國110年2月18日第一審判決（起訴案號：
臺灣士林地方檢察署109年度偵字第11733號），提起上訴，本院
判決如下：
    主  文
上訴駁回。
    事  實
一、羅之華於民國108年10月24日上午11時許，駕駛車牌號碼000
    -0000號自用小客車，沿新北市汐止區茄苳路往東車道，欲
    前往新北市○○區○○路000號拜訪客戶時，本應注意汽車在顯
    有妨礙其他車輛通行處所，不得停車，而當時天候晴、日間
    自然光線、柏油路面乾燥無缺陷亦無障礙物、視距良好，並
    無不能注意之情事，竟疏於注意，貿然將上開小客車熄火停
    放在上開地址前路邊後下車離去，而車身佔據車道寬度達一
    半以上，已妨礙其他車輛正常通行。適游巧微於同日11時42
    分許，騎乘車牌號碼000-000號普通重型機車，沿茄苳路往
    大同路方向直行，亦疏未注意車前狀況，行駛至上開地點之
    際，因對向車道另有小貨車駛來，迨游巧微發現上開小客車
    與對向小貨車相距空間難以通過時已反應不及，致所騎乘上
    開機車車頭擦撞上開小客車左後車尾，致游巧微人車倒地，
    因而受有左手擦傷、右膝挫傷、右腿擦傷、左腿挫傷等傷害
    。羅之華肇事後，即於有偵查犯罪權限之公務員查知其為肇
    事者前，當場向到場處理交通事故之警員承認其為車禍肇事
    者並接受裁判。
二、案經羅之華自首暨游巧微訴由新北市政府警察局汐止分局報
    請臺灣士林地方檢察署檢察官偵查後提起公訴。
    理  由
壹、證據能力：
一、本判決所引被告以外之人於審判外之供述證據，因檢察官、
    上訴人即被告羅之華於本院審理時對該等證據均未爭執證據
    能力，迄至言詞辯論終結前均未聲明異議，本院審酌上開供
    述證據資料製作時情況，並無違法不當及證明力明顯過低之
    瑕疵，認以之作為證據應屬適當，復經本院依法踐行調查證
    據之程序，依刑事訴訟法第159條之5規定，認均具有證據能
    力。
二、本案認定犯罪事實之非供述證據，亦無證據證明係違反法定
    程序所取得，或其他不得作為證據之情形，且與本案待證事
    實間復具有相當關聯性，依刑事訴訟法第158條之4規定之反
    面解釋，均有證據能力。
貳、實體部分：
一、認定犯罪事實之依據及理由：
　　訊據被告羅之華固坦承其於前揭時、地，有將上開小客車熄
    火停放在案發地點後下車離去，惟矢口否認有何過失傷害犯
    行，辯稱：我已將車輛緊靠路邊停放於白線，停放後道路尚
    有約1公尺之距離，基於信賴原則，足使游巧微騎乘機車通
    過，且新北市政府警察局道路交通事故初步分析研判表亦認
    定我沒有肇事責任，我沒有過失，反而是告訴人騎乘機車疏
    未注意避免交通事故、發生有過失云云。經查：
  ㈠告訴人於108年10月24日上午11時42分許，騎乘機車沿茄苳路
    欲通過案發地點之際，適對向車道另有小貨車駛來，而機車
    車頭不慎擦撞被告停放於上開地點之汽車左後車尾，致使告
    訴人人車倒地，而受有上開傷害等情，業據被告坦承不諱，
    核與證人即告訴人於警詢及檢察事務官詢問之證述相符，並
    有汐止國泰綜合醫院診斷證明書、道路交通事故現場圖、道
    路交通事故調查報告表㈠、㈡各1份、現場採證照片12張、監
    視器錄影畫面翻拍照片4張附卷可佐（見109年度他字第1856
    號卷〈下稱109他1856卷〉第15-16、19、25-27、29-31、37-4
    7、49-51、81-83頁），此部分事實，堪予認定。
  ㈡按汽車在顯有妨礙其他人車通行處所，不得停車，道路交通
    安全規則第112條第1項第9款定有明文。被告考領有汽車駕
    駛執照，此有公路監理電子閘門資料在卷可憑（見109他185
    6卷第63頁），對於上開規定自不得諉為不知。本件案發當
    時，天候晴、日間有自然光線、柏油路面狀態乾燥、無缺陷
    、無障礙物且視距良好，此有道路交通事故調查報告表（一
    )可按（見109他1856卷第29頁），足認客觀上無不能注意之
    情事。然被告竟貿然將上開小客車停放在上開地點，佔據路
    面，使原寬度為2.8公尺之車道僅剩約1公尺行車空間，此有
    道路交通事故現場圖在卷可憑（見109他1856卷第27頁），
    除一般汽車必須違規跨越分向限制線占用對向車道始得超越
    外，亦因本案車道寬度減縮超過一半以上空間，機車為閃避
    凸出路邊形成障礙物之本案汽車，亦必須偏移原先正常騎乘
    軌跡，致難以依原先道路安全設計行進，大幅提高其他車輛
    用路之風險，實已形成道路障礙，妨礙其他車輛通行，被告
    自係未遵守前開道路交通安全規則，違規將本案汽車停放在
    顯有妨礙其他車輛通行之處所，就本件事故應負過失責任。
    又本案經送請新北市政府車輛行車事故鑑定會鑑定，鑑定結
    果認：告訴人駕駛普通重型機車，未注意車前狀況，與被告
    駕駛自用小客車，於顯有妨礙他車通行之處所停車，妨礙車
    輛通行，雙方同為肇事原因，此有新北市政府車輛行車事故
    鑑定會新北車鑑字第0000000 號鑑定意見書附卷可憑（見10
    9他1856卷第93至95頁），亦同此認定。而本案事發當時天
    候晴、日間自然光線、視距良好，則有前揭道路交通事故調
    查報告表㈠在卷可憑，復無不能注意之情事，被告竟疏未注
    意，貿然將本案汽車停放在顯有妨礙其他車輛通行處所即下
    車離去，其所為當具有過失無訛。且告訴人因本件車禍而受
    有前述傷害，亦有上開診斷證明書在卷可證，是被告之過失
    行為與告訴人所受傷害間，顯有相當因果關係。
  ㈢被告雖辯稱：我將車輛停放後，車道尚有1公尺之空間可供告
    訴人通行，告訴人騎乘機車疏未注意避免交通事故、發生有
    過失，我無過失責任云云。惟按刑法上之過失犯，其過失行
    為與結果間，在客觀上有相當因果關係即得成立。所謂相當
    因果關係，係指依經驗法則，綜合行為當時所存在之一切事
    實，為客觀之事後審查，認為在一般情形下，有此環境、有
    此行為之同一條件，均可發生同一之結果者，則該條件即為
    發生結果之相當條件，行為與結果即有相當之因果關係。查
    被告將本案汽車停放在案發地點凸出路邊形成障礙物，本即
    使該車道正常路寬大幅減少，而明顯升高通過車輛之肇事風
    險，且倘對向車道復有其他車輛同時駛至壓縮行車空間，則
    機車騎士勢更難以操控、維持平衡通過兩車間之縫隙。是依
    卷附監視器錄影畫面翻拍照片顯示，本案案發前雖有其他機
    車可順利通過案發地點，惟當時對向車道實均無來車嚴重影
    響視野、動線，自難與告訴人騎乘經過狀況比擬，故本案被
    告違規停車之條件因素與嗣後所生肇事結果間，在一般客觀
    用路情形並非難以預期、想像，二者實存在極高之發生或然
    率，而具有相當因果關係甚明。況刑法上過失傷害罪係在處
    罰行為人因個人過失肇致他人受傷之行為，只以加害人之過
    失行為致被害人發生受傷之結果即為已足，縱使被害人就車
    禍事故之發生亦有過失，仍無解於被告應負過失傷害刑事責
    任之成立，充其量僅為被告於民事訴訟程序中就其應負之民
    事損害賠償責任得主張之抗辯事由。又告訴人騎車亦疏未注
    意車前狀況，隨時採取必要之安全措施，致發生本件道路交
    通事故之與有過失情事，此固違反道路交通安全規則第94條
    第3項，惟刑事責任之認定，並不因告訴人與有過失，而得
    免除被告之過失責任，至告訴人與有過失之情節輕重，僅係
    酌定雙方民事上損害賠償責任之依據，並不影響被告所犯刑
    事責任之罪責。是被告未遵守上述注意義務而肇事，已如前
    述，不因告訴人與有過失而可脫免其肇事致人受傷之過失刑
    責，是被告就此所辯，不足採信。
  ㈣被告另辯稱：我已將車輛緊靠路邊停放於白線，停放後道路
    尚有約1公尺之距離，基於信賴原則，足使告訴人騎乘機車
    通過，我無過失云云。惟按汽車駕駛人對於防止危險發生之
    相關交通法令之規定，業已遵守，並盡相當之注意義務，以
    防止危險發生，始可信賴他人亦能遵守交通規則並盡同等注
    意義務。若因此而發生交通事故，方得以信賴原則為由免除
    過失責任（最高法院84年台上字第5360號判例意旨參照）。
    再者，汽車駕駛人雖可信賴其他參與交通之對方亦能遵守交
    通規則，同時為必要之注意，謹慎採取適當之行動，而對於
    不可知之對方違規行為並無預防之義務，然因對於違規行為
    所導致之危險，若屬已可預見，且依法律、契約、習慣、法
    理及日常生活經驗等，在不超越社會相當性之範圍應有注意
    之義務者，自仍有以一定之行為避免結果發生之義務。因此
    ，有充足之時間可採取適當之措施以避免發生交通事故之結
    果時，即不得以信賴他方定能遵守交通規則為由，以免除自
    己之責任。被告對於防止危險發生之相關交通法令規定即被
    告對於汽車在顯有妨礙其他人車通行處所，不得停車之規定
    ，並未遵守，且未盡相當之注意義務，以防止危險發生，已
    如前述，被告自難援引信賴保護原則而脫免罪責。從而，本
    件車禍事故之發生，雖非全然係因被告之過失所致，然被告
    既有上述之過失，自仍不能因此而解免其過失責任。
　㈤被告尚辯稱新北市政府車輛行車事故鑑定會之鑑定意見內容
    前後論述反覆不定，不足採信，應以新北市政府警察局道路
    交通事故初步分析研判表作為判斷其於本件有無過失之依據
    云云，惟觀諸上開鑑定意見之內容，鑑定意見之結論與肇事
    分析之論述過程，二者前後一致、邏輯一貫，並無相互矛盾
    之處。又上開鑑定意見係綜合兩造於警詢及檢察事務官詢問
    之筆錄、交通事故現場照片、道路交通事故現場圖、監視器
    影像及違規單，就兩造之駕駛行為進行分析，並斟酌路權歸
    屬及道路交通安全規則第94條第3項、第112條第1項第9款之
    規定，始作出上開鑑定意見，其認定肇事責任之過程，顯較
    僅簡要記載肇事原因之上開初步分析研判表更為全面、嚴謹
    。雖卷附新北市政府警察局道路交通事故初步分析研判表雖
    記載未發現被告肇事因素云云，惟除卷內未見承辦警員具有
    判別車禍原因之專業知識與經驗外，該初步分析研判表亦未
    說明如何認定被告無肇事因素之依據、理由，且在附註內復
    載明：「對於肇事原因如有疑義，仍應以車輛行車事故鑑定
    委員會鑑定之結果或法院之判決為最終之確定」等語，故本
    院及車輛行車事故鑑定會如前述既均已認定被告所為確屬本
    案肇事原因，則該初步分析研判表自無從作為對被告有利之
    認定。
　㈥按鑑定人之鑑定意見僅係供事實審法院判斷、認定事實之證
    據資料之一端，鑑定人所為之鑑定意見於法並不能拘束法院
    之認定，法院所認定事實，固非不得參考鑑定人所為之鑑定
    意見，然實則法院係本於其調查相關之證據資料所得之確切
    心證，而為判斷。本件新北市政府車輛行車事故鑑定會進行
    鑑定，結果同認被告「駕駛自用小客車，於顯有妨礙他車通
    行之處所停車妨礙車輛通行」，與告訴人「駕駛普通重型機
    車，未注意車前狀況」，雙方同為肇事原因，業如前述，本
    院衡酌本案卷內相關卷證及參稽上述鑑定意見，認定被告就
    本件交通事故之發生肇致告訴人受有傷害有過失，且與告訴
    人受傷有相當因果關係，並非僅憑上述鑑定意見，而係詳酌
    卷內相關卷證加以認定，本件事證已臻明確。被告雖聲請將
    本件車禍送新北市車輛行車事故鑑定覆議會覆議，惟未見被
    告敘明具體指出上述鑑定意見有何違誤及聲請覆議之具體理
    由，本院除參酌上開鑑定意見外，亦依憑其他事證作為本判
    決認定之依據，是本件應無送覆議之必要。
  ㈦綜上所述，被告所辯並不足採，本件事證明確，被告犯行已
    堪認定，應依法論科。
二、論罪：
　　核被告所為，係犯刑法第284條前段之過失傷害罪。又被告
    雖就責任歸屬有所爭執，惟其於肇事後，在未被有偵查犯罪
    職權之公務員或機關發覺前，於警員據報前往現場處理時在
    場，並當場承認為肇事人而接受裁判，此有道路交通事故肇
    事人自首情形紀錄表在卷可憑（見109他1856卷第55頁），
    核與自首之規定相符，爰依刑法第62條前段之規定，減輕其
    刑。
三、駁回上訴理由：
　　原審本於同上見解，認定被告前揭犯行，罪證明確，適用刑
    法第284條前段、第62條前段等規定，並審酌被告無犯罪前
    科之素行狀況，有本院被告前案紀錄表可憑，暨其本案過失
    肇事情節與歸責程度、告訴人所受傷勢情狀，及被告於犯後
    態度，未與告訴人達成和解，兼衡被告自陳四技畢業之智識
    程度，從事服務業，月薪新臺幣4萬5,000元，已婚，需扶養
    母親、配偶及1 個小孩等一切情狀，量處拘役35日，如易科
    罰金，以新臺幣1,000元折算壹日。經核認事用法，核無違
    誤，量刑亦屬妥適。被告上訴意旨否認犯行，猶執前詞指摘
    原判決不當，業經本院論駁如前，其上訴為無理由，應予駁
    回。
據上論斷，應依刑事訴訟法第368條，判決如主文。
本案經檢察官張紜瑋提起公訴，檢察官林黛利到庭執行職務。
中　　華　　民　　國　　110 　年　　7 　　月　　29　　日
                  刑事第二十五庭審判長法　官  邱滋杉
                                      法　官  文家倩
                                      法　官  陳彥年
以上正本證明與原本無異。
不得上訴。
                                      書記官  陳嬿如
中　　華　　民　　國　　110 　年　　7 　　月　　29　　日
附錄：本案論罪科刑法條全文　　　　　　　　　
中華民國刑法第284條
因過失傷害人者，處1年以下有期徒刑、拘役或10萬元以下罰金
；致重傷者，處3年以下有期徒刑、拘役或30萬元以下罰金。